---
output:
  html_document: default
  pdf_document: default
---

Daniele Isabelle Nana Fotzeu
Master 1 Data Science
Data mining et économie 

Analyse des données pour prédiction de moyenne générale des étudiants 

# 1. Chargement et inspection des données

```{r}
library(readxl)

donnees <- read_excel("C:/Users/danis/Université/Master/Semestre 2/Data mining et économie/moyennes_etudiants.xlsx")

donnees$Genre <- as.factor(donnees$Genre)
donnees$Departement <- as.factor(donnees$Departement)
donnees$Depression_presente <- as.factor(donnees$Depression_presente)

str(donnees)
```

# 2. Analyse exploratoire des données (EDA)

# 2.1. Statistiques descriptives

```{r}
summary(donnees)

table(donnees$Genre)
table(donnees$Departement)
table(donnees$Depression_presente)
```

# 2.2. Visualisations

```{r}
par(mfrow = c(2,4))

hist(donnees$Age, main = "Âge", xlab = "Âge")
hist(donnees$Sommeil_heures_par_jour, main = "Sommeil (heures/jour)")
hist(donnees$Etudes_heures_par_jour, main = "Études (heures/jour)")
hist(donnees$Reseaux_sociaux_heures_par_jour, main = "Réseaux sociaux (heures/jour)")
hist(donnees$Activite_physique_minutes_par_semaine, main = "Activité physique (min/semaine)")
hist(donnees$Stress_niveau_sur_10, main = "Stress (niveau/10)")
hist(donnees$Moyenne_generale_sur_20, main = "Moyenne générale /20")
```

```{r}
par(mfrow = c(1,3))

boxplot(Moyenne_generale_sur_20 ~ Genre, data = donnees, 
        main = "Moyenne selon le Genre", ylab = "Moyenne /20")
boxplot(Moyenne_generale_sur_20 ~ Departement, data = donnees, 
        main = "Moyenne selon le Département", ylab = "Moyenne /20", las = 2)
boxplot(Moyenne_generale_sur_20 ~ Depression_presente, data = donnees,
        main = "Moyenne selon la dépression", ylab = "Moyenne /20")
```

# 2.3. Matrice de corrélation

```{r}
variables_quantitatives <- donnees[, c("Age", "Sommeil_heures_par_jour", "Etudes_heures_par_jour", "Reseaux_sociaux_heures_par_jour", "Activite_physique_minutes_par_semaine", "Stress_niveau_sur_10", "Moyenne_generale_sur_20")]

matrice_correlation <- cor(variables_quantitatives, use = "complete.obs")
print(matrice_correlation) 
```

```{r}
library(corrplot)

corrplot(matrice_correlation, method = "number", type = "upper", tl.cex = 0.8)
```

# 3. Comparaisons de moyennes par groupes (tests de base)

```{r}
t.test(Moyenne_generale_sur_20 ~ Genre, data = donnees)
```

```{r}
anova_departement <- aov(Moyenne_generale_sur_20 ~ Departement, data = donnees)
print(anova_departement)
summary(anova_departement)
```

```{r}
t.test(Moyenne_generale_sur_20 ~ Depression_presente, data = donnees)
```

# 4. Régression linéaire multiple (MCO)

# 4.1. Estimation du modèle complet

```{r}
modele_mco <- lm(Moyenne_generale_sur_20 ~ Age + Genre + Departement + Sommeil_heures_par_jour + Etudes_heures_par_jour + Reseaux_sociaux_heures_par_jour + Activite_physique_minutes_par_semaine + Stress_niveau_sur_10 + Depression_presente, data = donnees)
summary(modele_mco)
```

# 4.2. Tests de validation des hypothèses

# 4.2.1. Normalité des résidus

```{r}
residus <- residuals(modele_mco)

qqnorm(residus, main = "Q-Q plot des résidus")
qqline(residus, col = "red")
```

```{r}
set.seed(123)

echantillon_residus <- sample(residus, 5000)
shapiro.test(echantillon_residus)
```

# 4.2.2. Homoscédasticité

```{r}
library(lmtest)
library(car)

plot(modele_mco, which = 1, main = "Résidus vs valeurs ajustées")
```

```{r}
bptest(modele_mco)
```

# 4.2.3. Indépendance des résidus

```{r}
dwtest(modele_mco)
```

# 4.2.4. Multicolinéarité (VIF)

```{r}
vif(modele_mco)
```

# 5. Sélection de variables

# 5.1. Stepwise basé sur l'AIC

```{r}
library(MASS)

modele_step <- stepAIC(modele_mco, direction = "both", trace = FALSE)
summary(modele_step)
```

# 5.2. Meilleurs sous-ensembles

```{r}
library(leaps)

set.seed(123)
donnees_sub <- donnees[sample(nrow(donnees), 10000), ]

modele_sub <- regsubsets(Moyenne_generale_sur_20 ~ Age + Genre + Departement + Sommeil_heures_par_jour + Etudes_heures_par_jour + Reseaux_sociaux_heures_par_jour + Activite_physique_minutes_par_semaine + Stress_niveau_sur_10 + Depression_presente, data = donnees_sub, nvmax = 10)
print(modele_sub)
summary(modele_sub)
```

```{r}
which.max(summary(modele_sub)$adjr2)
which.min(summary(modele_sub)$cp)
which.min(summary(modele_sub)$bic)
```

```{r}
par(mfrow = c(1,3))

plot(modele_sub, scale = "adjr2")
plot(modele_sub, scale = "Cp")
plot(modele_sub, scale = "bic")
```

# 6. Préparation des données pour la modélisation

# 6.1. Création des variables indicatrices (dummy)

```{r}
library(caret)

dummies <- dummyVars(Moyenne_generale_sur_20 ~ Age + Genre + Departement + Sommeil_heures_par_jour + Etudes_heures_par_jour + Reseaux_sociaux_heures_par_jour + Activite_physique_minutes_par_semaine + Stress_niveau_sur_10 + Depression_presente, data = donnees, fullRank = FALSE)

donnees_dummy <- as.data.frame(predict(dummies, newdata = donnees))
donnees_dummy$Moyenne_generale_sur_20 <- donnees$Moyenne_generale_sur_20
```

# 6.2. Séparation entraînement / test (80% / 20%) 

```{r}
set.seed(123)

trainIndex <- createDataPartition(donnees_dummy$Moyenne_generale_sur_20,
                                   p = 0.8, list = FALSE)
train <- donnees_dummy[trainIndex, ]
test  <- donnees_dummy[-trainIndex, ]
```

# 6.3. Standardisation (centrer‑réduire)

```{r}
preProc <- preProcess(train[, -ncol(train)], method = c("center", "scale"))
train_scaled <- predict(preProc, train[, -ncol(train)])
train_scaled$Moyenne_generale_sur_20 <- train$Moyenne_generale_sur_20

test_scaled <- predict(preProc, test[, -ncol(test)])
test_scaled$Moyenne_generale_sur_20 <- test$Moyenne_generale_sur_20
```

# 7. Validation croisée sur données standardisées

# 7.1. MCO

```{r}
set.seed(123)

train_control <- trainControl(method = "cv", number = 10)

modele_mco_cv <- train(Moyenne_generale_sur_20 ~ ., data = train_scaled,
                        method = "lm", trControl = train_control)
print(modele_mco_cv)
```

# 7.2. Stepwise

```{r}
modele_step_cv <- train(Moyenne_generale_sur_20 ~ ., data = train_scaled,
                         method = "lmStepAIC", direction = "both",
                         trControl = train_control, trace = FALSE)
print(modele_step_cv)
```

# 8. Analyse en Composantes Principales (ACP)

# 8.1. Réalisation de l'ACP

```{r}
acp <- prcomp(train_scaled[, -ncol(train_scaled)], center = FALSE, scale. = FALSE)
print(acp)
summary(acp)
```

```{r}
library(factoextra)

fviz_eig(acp, addlabels = TRUE, ylim = c(0, 50))
```

```{r}
fviz_pca_var(acp, col.var = "contrib")
```

```{r}
fviz_pca_ind(acp)
```

# 8.2. Choix du nombre de composantes 

```{r}
valeurs_propres <- acp$sdev^2
sum(valeurs_propres > 1)
```

```{r}
var_explique <- valeurs_propres / sum(valeurs_propres)
ncomp_var_cum <- which(cumsum(var_explique) >= 0.8)[1]
print(ncomp_var_cum)
```

```{r}
plot(cumsum(var_explique), type = "b", xlab = "Nombre de composantes",
     ylab = "Variance cumulée", main = "Choix du nombre de composantes")
abline(h = 0.8, col = "red", lty = 2)  # seuil de 80%
```

# 9. Régression sur composantes principales (PCR)

# 9.1. Estimation du modèle PCR avec validation croisée

```{r}
library(pls)

set.seed(123)

modele_pcr <- pcr(Moyenne_generale_sur_20 ~ ., data = train_scaled,
                  validation = "CV", scale = FALSE)
summary(modele_pcr)
```

# 9.2. Choix du nombre de composantes

```{r}
ncomp_pcr <- which.min(RMSEP(modele_pcr)$val[1, 1, ]) - 1
print(ncomp_pcr)
```

```{r}
validationplot(modele_pcr, val.type = "MSEP")
```

# 9.3. Coefficients et loadings 

```{r}
coef_pcr <- coef(modele_pcr, ncomp = ncomp_pcr, intercept = TRUE)
print(coef_pcr)
```

```{r}
loadings_pcr <- loadings(modele_pcr)[, 1:ncomp_pcr]
print(loadings_pcr)
```

# 9.4. Prédiction et RMSE

```{r}
pred_pcr <- predict(modele_pcr, newdata = test_scaled, ncomp = ncomp_pcr)
rmse_pcr <- RMSE(pred_pcr, test_scaled$Moyenne_generale_sur_20)
print(rmse_pcr)
```

# 10. Régression PLS (Partial Least Squares)

# 10.1. Estimation du modèle PLS avec validation croisée

```{r}
set.seed(123)

modele_pls <- plsr(Moyenne_generale_sur_20 ~ ., data = train_scaled,
                   validation = "CV", scale = FALSE)
summary(modele_pls)
```

# 10.2. Choix du nombre de composantes

```{r}
ncomp_pls <- which.min(RMSEP(modele_pls)$val[1, 1, ]) - 1
print(ncomp_pls)
```

```{r}
validationplot(modele_pls, val.type = "MSEP")
```

# 10.3. Coefficients et loadings 

```{r}
coef_pls <- coef(modele_pls, ncomp = ncomp_pls, intercept = TRUE)
print(coef_pls)
```

```{r}
loadings_pls <- loadings(modele_pls)[, 1:ncomp_pls]
print(loadings_pls)
```

# 10.4. Prédiction et RMSE

```{r}
pred_pls <- predict(modele_pls, newdata = test_scaled, ncomp = ncomp_pls)
rmse_pls <- RMSE(pred_pls, test_scaled$Moyenne_generale_sur_20)
print(rmse_pls)
```

# 11. Bootstrap pour estimer la précision des coefficients

# 11.1. MCO

```{r}
library(boot)

boot_coef_mco <- function(data, indices) {
  d <- data[indices, ]
  modele <- lm(Moyenne_generale_sur_20 ~ ., data = d)
  return(coef(modele))
}

set.seed(123)

boot_mco <- boot(data = train_scaled, statistic = boot_coef_mco, R = 100)
print(boot_mco)
```

```{r}
coef_noms <- names(coef(lm(Moyenne_generale_sur_20 ~ ., data = train_scaled)))

intervalles_mco <- t(sapply(1:length(boot_mco$t0), function(i) {
  ci <- tryCatch(boot.ci(boot_mco, type = "perc", index = i), error = function(e) NULL)
  if (!is.null(ci)) {
    c(lower = ci$percent[4], upper = ci$percent[5])
  } else {
    c(lower = NA, upper = NA)
  }
}))
rownames(intervalles_mco) <- coef_noms
print(intervalles_mco)
```

# 11.2. Stepwise

```{r}
boot_coef_step <- function(data, indices) {
  d <- data[indices, ]
  modele_complet <- lm(Moyenne_generale_sur_20 ~ ., data = d)
  modele_step <- stepAIC(modele_complet, direction = "both", trace = FALSE)
  coefs <- rep(NA, length(coef_noms))
  names(coefs) <- coef_noms
  coefs_step <- coef(modele_step)
  coefs[names(coefs_step)] <- coefs_step
  return(coefs)
}

set.seed(123)
boot_step <- boot(data = train_scaled, statistic = boot_coef_step, R = 100) 
print(boot_step)
```

```{r}
intervalles_step <- t(sapply(1:length(boot_step$t0), function(i) {
  ci <- tryCatch(boot.ci(boot_step, type = "perc", index = i), error = function(e) NULL)
  if (!is.null(ci)) {
    c(lower = ci$percent[4], upper = ci$percent[5])
  } else {
    c(lower = NA, upper = NA)
  }
}))
rownames(intervalles_step) <- coef_noms
print(intervalles_step)
```

# 11.3. PCR

```{r}
boot_coef_pcr <- function(data, indices) {
  d <- data[indices, ]
  modele <- pcr(Moyenne_generale_sur_20 ~ ., data = d, ncomp = ncomp_pcr, scale = FALSE)
  coefs <- coef(modele, ncomp = ncomp_pcr, intercept = TRUE)
  as.vector(coefs)
}

set.seed(123)
boot_pcr <- boot(data = train_scaled, statistic = boot_coef_pcr, R = 100)
print(boot_pcr)
```

```{r}
intervalles_pcr <- t(sapply(1:length(boot_pcr$t0), function(i) {
  ci <- tryCatch(boot.ci(boot_pcr, type = "perc", index = i), error = function(e) NULL)
  if (!is.null(ci)) {
    c(lower = ci$percent[4], upper = ci$percent[5])
  } else {
    c(lower = NA, upper = NA)
  }
}))
rownames(intervalles_pcr) <- c("Intercept", coef_noms[-1])
print(intervalles_pcr)
```

# 11.3. PLS

```{r}
boot_coef_pls <- function(data, indices) {
  d <- data[indices, ]
  modele <- plsr(Moyenne_generale_sur_20 ~ ., data = d, ncomp = ncomp_pls, scale = FALSE)
  coefs <- coef(modele, ncomp = ncomp_pls, intercept = TRUE)
  as.vector(coefs)
}

set.seed(123)
boot_pls <- boot(data = train_scaled, statistic = boot_coef_pls, R = 100)
print(boot_pls)
```

```{r}
intervalles_pls <- t(sapply(1:length(boot_pls$t0), function(i) {
  ci <- tryCatch(boot.ci(boot_pls, type = "perc", index = i), error = function(e) NULL)
  if (!is.null(ci)) {
    c(lower = ci$percent[4], upper = ci$percent[5])
  } else {
    c(lower = NA, upper = NA)
  }
}))
rownames(intervalles_pls) <- c("Intercept", coef_noms[-1])
print(intervalles_pls)
```

# 12. Comparaison des modèles

# 12.1. Tableau des métriques 

```{r}
library(Metrics)

pred_mco <- predict(modele_mco_cv, newdata = test_scaled)
rmse_mco <- RMSE(pred_mco, test_scaled$Moyenne_generale_sur_20)


pred_step <- predict(modele_step_cv, newdata = test_scaled)
rmse_step <- RMSE(pred_step, test_scaled$Moyenne_generale_sur_20)

r2 <- function(obs, pred) cor(obs, pred)^2

rmse_val  <- c(rmse_mco, rmse_step, rmse_pcr, rmse_pls)
r2_val    <- c(r2(test_scaled$Moyenne_generale_sur_20, pred_mco),
                r2(test_scaled$Moyenne_generale_sur_20, pred_step),
                r2(test_scaled$Moyenne_generale_sur_20, pred_pcr),
                r2(test_scaled$Moyenne_generale_sur_20, pred_pls))
mae_val   <- c(mae(test_scaled$Moyenne_generale_sur_20, pred_mco),
                mae(test_scaled$Moyenne_generale_sur_20, pred_step),
                mae(test_scaled$Moyenne_generale_sur_20, pred_pcr),
                mae(test_scaled$Moyenne_generale_sur_20, pred_pls))
mape_val  <- c(mean(abs((test_scaled$Moyenne_generale_sur_20 - pred_mco) / test_scaled$Moyenne_generale_sur_20)) * 100,
                mean(abs((test_scaled$Moyenne_generale_sur_20 - pred_step) / test_scaled$Moyenne_generale_sur_20)) * 100,
                mean(abs((test_scaled$Moyenne_generale_sur_20 - pred_pcr) / test_scaled$Moyenne_generale_sur_20)) * 100,
                mean(abs((test_scaled$Moyenne_generale_sur_20 - pred_pls) / test_scaled$Moyenne_generale_sur_20)) * 100)
parc_val  <- c(length(coef(modele_mco_cv$finalModel)) - 1,
                length(coef(modele_step_cv$finalModel)) - 1,
                ncomp_pcr,
                ncomp_pls)
moy_res    <- c(mean(test_scaled$Moyenne_generale_sur_20 - pred_mco),
                mean(test_scaled$Moyenne_generale_sur_20 - pred_step),
                mean(test_scaled$Moyenne_generale_sur_20 - pred_pcr),
                mean(test_scaled$Moyenne_generale_sur_20 - pred_pls))
sd_res     <- c(sd(test_scaled$Moyenne_generale_sur_20 - pred_mco),
                sd(test_scaled$Moyenne_generale_sur_20 - pred_step),
                sd(test_scaled$Moyenne_generale_sur_20 - pred_pcr),
                sd(test_scaled$Moyenne_generale_sur_20 - pred_pls))

metriques_matrice <- cbind(rmse_val, r2_val, mae_val, mape_val, parc_val, moy_res, sd_res)
rownames(metriques_matrice) <- c("MCO", "Stepwise", "PCR", "PLS")
colnames(metriques_matrice) <- c("RMSE", "R2", "MAE", "MAPE", "Parcimonie", "Moyenne_residus", "Ecart_type_residus")
print(metriques_matrice)
```

# 12.2. Valeurs observées vs prédites

```{r}
par(mfrow = c(2,2))

plot(test_scaled$Moyenne_generale_sur_20, pred_mco, main = "MCO",
     xlab = "Observé", ylab = "Prédit", pch = 16, cex = 0.5, col = "blue")
abline(0,1, col = "red", lwd = 2)
plot(test_scaled$Moyenne_generale_sur_20, pred_step, main = "Stepwise",
     xlab = "Observé", ylab = "Prédit", pch = 16, cex = 0.5, col = "blue")
abline(0,1, col = "red", lwd = 2)
plot(test_scaled$Moyenne_generale_sur_20, pred_pcr, main = "PCR",
     xlab = "Observé", ylab = "Prédit", pch = 16, cex = 0.5, col = "blue")
abline(0,1, col = "red", lwd = 2)
plot(test_scaled$Moyenne_generale_sur_20, pred_pls, main = "PLS",
     xlab = "Observé", ylab = "Prédit", pch = 16, cex = 0.5, col = "blue")
abline(0,1, col = "red", lwd = 2)
```

# 12.3. Résidus vs valeurs observées

```{r}
res_mco  <- test_scaled$Moyenne_generale_sur_20 - pred_mco
res_step <- test_scaled$Moyenne_generale_sur_20 - pred_step
res_pcr  <- test_scaled$Moyenne_generale_sur_20 - pred_pcr
res_pls  <- test_scaled$Moyenne_generale_sur_20 - pred_pls

par(mfrow = c(2,2))

plot(test_scaled$Moyenne_generale_sur_20, res_mco, main = "MCO",
     xlab = "Observé", ylab = "Résidus", pch = 16, cex = 0.5)
abline(h = 0, col = "red", lwd = 2)
plot(test_scaled$Moyenne_generale_sur_20, res_step, main = "Stepwise",
     xlab = "Observé", ylab = "Résidus", pch = 16, cex = 0.5)
abline(h = 0, col = "red", lwd = 2)
plot(test_scaled$Moyenne_generale_sur_20, res_pcr, main = "PCR",
     xlab = "Observé", ylab = "Résidus", pch = 16, cex = 0.5)
abline(h = 0, col = "red", lwd = 2)
plot(test_scaled$Moyenne_generale_sur_20, res_pls, main = "PLS",
     xlab = "Observé", ylab = "Résidus", pch = 16, cex = 0.5)
abline(h = 0, col = "red", lwd = 2)
```

# 12.4. Histogrammes des résidus

```{r}
par(mfrow = c(2,2))

hist(res_mco, main = "MCO", xlab = "Résidus", col = "lightblue", breaks = 50)
hist(res_step, main = "Stepwise", xlab = "Résidus", col = "lightblue", breaks = 50)
hist(res_pcr, main = "PCR", xlab = "Résidus", col = "lightblue", breaks = 50)
hist(res_pls, main = "PLS", xlab = "Résidus", col = "lightblue", breaks = 50)
```
